【裁判字號】    97,簡上,132
【裁判日期】    971226
【裁判案由】    給付會款
【裁判全文】
臺灣臺中地方法院民事判決  97年度簡上字第132號
上  訴  人  丙○○
訴訟代理人  甲○○
            沈瓊莉
被 上 訴人  乙○○（即羅雪）
                      樓
上當事人間請求給付會款事件，上訴人對於中華民國97年4月11
日本院台中簡易庭97年度中簡字第887號第一審判決提起上訴，
本院合議庭於民國97年12月5日言詞辯論終結，判決如下：
    主      文
上訴駁回。
第二審訴訟費用由上訴人負擔。
    事實及理由
一、本件上訴人起訴主張：被上訴人於民國83年6月間經由訴外
    人即其婆婆丁○○以羅雪名義參加上訴人所召集並自任會首
    之合會（下稱系爭合會）1會，該會之會首連同會員共24會
    ，每會新台幣（下同）1萬元，會期自83年6月5日起至85年5
    月5日止，於每月5日標會，採外標制，會款須於得標2日內
    繳清。嗣被上訴人於83年10月5日委託丁○○代為投標，並
    以1,800元得標，且已收取得會款232,710元，然之後即未再
    支付死會會款，迄至85年5月5日會期結束止，上訴人已代墊
    付被上訴人應給付之死會會款共計224,200元【計算方式：
    11,800x 19＝224,200】，屢經催討被上訴人償還，被上訴
    人僅回稱：「會叫丁○○還」等語，即置之不理。況訴外人
    丁○○當初參加系爭合會時，表明要參加2會，並另聲稱伊
    受其媳婦即被上訴人委託，要以被上訴人名義再參加1會，
    且表示被上訴人已將合會會款交其代為轉交，上訴人始同意
    被上訴人參加系爭合會。被上訴人既知悉丁○○以其名義參
    加系爭合會，而不為反對表示，則應亦有表見代理情事，而
    應負授權人責任，故被上訴人負有清償會款之責。因依合會
    之法律關係，提起本件訴訟，請求被上訴人償還上開會款，
    並求為命被上訴人給付224, 200元，及自85年5月8日起至清
    償日止，按週年利率百分之5計算利息之判決。經原審判決
    其敗訴後，上訴人不服，提起本件上訴，其上訴意旨略為：
    被上訴人於原審97年3月25日言詞辯論期日，已當庭自承係
    丁○○借用其名義參加系爭合會，且被上訴人於開標前曾將
    會單送達被上訴人台中市○○○○街93號5樓之11住居處，
    顯見被上訴人有參加系爭合會。又被上訴人於83年10月5日
    得標並收取得會款後，即未繳交應付之死會會款，上訴人於
    翌月即83年11月間向被上訴人催討時，被上訴人亦未否認跟
    會之事實，並明白表示係其婆婆丁○○借用其名義參加，更
    主動打電話表示：「會將會款交給丁○○，再叫丁○○還」
    等語，顯然被上訴人在參加系爭合會之前，即已知悉丁○○
    以其名義參加系爭合會而不為反對，上訴人之所以會同意被
    上訴人參加，係基於對婆媳關係之信賴，依一般人倫常情，
    信賴有代理人之存在，一般難以想像婆婆會置自己媳婦利益
    於不顧，以媳婦名義冒名跟會及標取會款。再上訴人於84年
    6、7月間亦曾透過訴外人卓振漢通知被上訴人，丁○○始願
    出面協商，且出示其設於台中48支郵局帳號000000-0之帳戶
    ，指明被上訴人標得會款後，自83年11月至84年6月間均有
    自靜宜大學內之台中港路8支郵局帳戶，將會款匯入丁○○
    上開帳戶，待丁○○彙整後會清償會款。且被上訴人確曾於
    系爭合會之會期內，先後於83年11月8日、84年1月6日、同
    年3月17日、同年3月27日及同年6 月9日，自台中港路8支郵
    局分別匯款15,000元、15,000元、8萬元、15,000元及15,
    000元至丁○○上開郵局帳戶內，可見被上訴人並非不知情
    ，並非表見代理而已，而係事前同意，事後卻與家庭成員串
    謀，擬由家庭成員一人承擔，以遂其取財之目的。否則，被
    上訴人亦應負表見代理之責。原審未察，為上訴人敗訴之判
    決，應有違誤，爰依法提起上訴等情。並聲明：（1）原判
    決廢棄；（2）被上訴人應給付上訴人224,200元，及自85
    年5月8日起至清償日止，按週年利率百分之5計算之利息。
二、被上訴人於原審則以：伊並未參加系爭合會，應該係伊婆婆
    丁○○擅以伊名義參加該合會，伊並不知情等語，資為抗辯
    。嗣於本院並補稱：伊未曾同意他人或授權伊婆婆丁○○以
    伊名義跟會，伊婆婆丁○○也未曾告知有以伊名義跟會情事
    ，伊亦未參加過系爭合會之標會，更未看過標會單，也未曾
    匯款予伊婆婆丁○○要其繳納系爭合會之會款，在會期內亦
    未接到上訴人通知伊有跟會、得標及收取所謂得標之會款等
    情事，上訴人亦未曾向伊收過會款。伊在收到上訴人之存證
    信函後，方知此事，並立即以存證信函回應表示未曾參與系
    爭合會。上訴人一再聲稱伊有參加系爭合會，並已收取得標
    之會款，何以上訴人會將錢匯給伊之婆婆丁○○？而非匯予
    伊本人？可見上訴人明知伊婆婆丁○○利用伊名義跟會。又
    伊雖然曾匯款上訴人所指之該5筆款項至伊婆婆丁○○之帳
    戶內，但該等匯款並非要給伊婆婆繳會錢，而是伊先生要給
    伊婆婆丁○○之生活費等情。並聲明：駁回上訴。
三、兩造不爭執之事實：
（一）訴外人即被上訴人婆婆丁○○於83年6月間參加上訴人所
      召集並自任會首之系爭合會，會期自83年6月5日起至85年
      5月5日止，採外標制，會首連同會員共24會，每會1萬元
      ，於每月5日標會。
（二）系爭合會以訴外人丁○○名義參加者有2會，以被上訴人
      名義參加者有1會。此三會每月應繳納之會款均由訴外人
      丁○○出面為給付
（三）訴外人丁○○於83年10月5日以被上訴人名義標會，而以
      1,800元標金得標，並已收取得會款232,710元。
（四）以被上訴人名義參加之該會，自83年10月5日標得會款後
      ，即未按期繳納死會會款，至85年5月5日會期結束，共積
      欠死會會款224,200元。
五、上訴人固主張被上訴人於83年6月間經由其婆婆丁○○以其
    名義參加上訴人所召集之系爭合會，並於同年10月5日委由
    丁○○代為標會，並標得會款，惟被上訴人自83年11月起即
    未依約繳納會款，迄尚欠死會會款共計224,200元等情。惟
    被上訴人否認其有參加系爭合會或同意丁○○以其名義參加
    該合會情事，並以前揭情詞置辯。是件兩造爭執之重點，顯
    在於：（1）被上訴人有無透過訴外人即其婆婆丁○○參加
    系爭合會？（2）被上訴人有無表見代理情事？經查：
（一）被上訴人有無透過訴外人即其婆婆丁○○參加系爭合會？
 （1）觀之卷存上訴人所提出之「誠信互助會」會單，其上固記
      載訴外人即被上訴人婆婆丁○○參加二會，被上訴人參加
      一會。然上訴人自承系爭合會一人只能跟二個會，丁○○
      已經跟二會，她稱她媳婦（按即被上訴人）要跟一會，並
      拿3萬元給伊，被上訴人之資料也是丁○○給的，伊並未
      向被上訴人查證跟會一事等情（見原審卷第27頁），是依
      其所述被上訴人參加系爭合會之過程，可知上訴人於召集
      系爭合會時，並未與被上訴人本人接洽，亦未曾向被上訴
      人查詢確認其本人是否確有意參加系爭合會情事；復參以
      上開三個會每月應繳納之會款均由訴外人丁○○出面為給
      付，且丁○○於83年10月5日以被上訴人名義標得之會款
      共232,710元，亦係由丁○○出面收取等情，又為兩造不
      爭執之事實，則在系爭合會締結及其後繳納、收取會款時
      ，被上訴人既均未曾出面，獨由丁○○一人與被上訴人洽
      商，則衡情自難以被上訴人與丁○○具有婆媳關係，即率
      爾推論被上訴人有委由丁○○以其名義參加系爭合會情事
      。是上訴人主張被上訴人委由其婆婆丁○○參加系爭合會
      ，亦即兩造就系爭合會之締結已有合致之意思表示云云，
      即有可疑。
 （2）又上訴人雖復指稱其曾將會單送達被上訴人台中市○○○
      ○街93號5樓之11住居處，且被上訴人於83年11月間向被
      上訴人催討會款時，被上訴人亦未否認跟會，並表示係其
      婆婆丁○○借用其名義參加，更以電話表示：「會將會款
      交給丁○○，再叫丁○○還」等語。且被上訴人於原審97
      年3月25日言詞辯論期日，已當庭自承係丁○○借用其名
      義參加系爭合會，足見被上訴人有參加系爭合會云云。然
      被上訴人否認有該等情事。經查，本院曾於97年10月28日
      準備程序期日當庭勘驗原審97年3月25日言詞辯論期日法
      庭錄音光碟，發現兩造於原審該次言詞辯論期日之陳述，
      與原審筆錄所記載者大致相符，被上訴人在該次言詞辯論
      期日否認有參加系爭合會，並稱應係其婆婆丁○○擅以其
      名義跟會，被上訴人並不知情，也未同意等情，業經記明
      筆錄可稽，是上訴人所指上情，是否屬實，已有可疑，加
      以上訴人又未提出其他證據供本院調查審認，故而，自難
      遽以上訴人所稱上情，執為對上訴人有利之認定。至上訴
      人雖聲請本院再行勘驗前揭法庭錄音光碟或囑託中央警察
      大學為鑑定，旨欲證明被上訴人確已自承丁○○借用其名
      義參加系爭合會等情。然該法庭錄音光碟既經本院勘驗明
      確，已如上述，則自無再行勘驗或囑託中央警察大學再為
      鑑定之必要，附此敘明。
 （3）再上訴人雖另主張丁○○曾於84年6、7月間向其出示設於
      台中48支郵局帳號000000-0之帳戶，指稱被上訴人於系爭
      合會會期內，曾先後於83年11月8日、84年1月6日、同年3
      月17日、同年3月27日及同年6月9日，自被上訴人任教之
      靜宜大學內之台中港路8支郵局分別匯會款15,000元、15,
      000元、8萬元、15,000元及15,000元至丁○○上開郵局帳
      戶內，待匯整後，丁○○會清償會款，可見被上訴人已事
      前知悉並同意丁○○以其名義參加系爭合會，故被上訴人
      應負清償本件會款之責云云。惟查，被上訴人確曾於上訴
      人所指上開時日匯款各該金額至丁○○在台中48支郵局所
      開立之000000-0號帳戶內等情，固為被上訴人所不爭執，
      並有本院向台中郵局調取之該丁○○帳戶交易詳情資料附
      卷可稽。然被上訴人否認該等款項係匯款予其婆婆丁○○
      繳交會款。觀諸上訴人既指稱被上訴人已於83年10月5日
      以1, 800元得標，系爭合會每會為1萬元，採外標制，會
      款須於得標2日內繳納等情，足見被上訴人若果爾為系爭
      合會會員，依約自應於每月7日前繳交死會會款11, 800元
      。然對照被上訴人先後於83年11月8日、84年1月6日、同
      年3月17日、同年3月27日及同年6月9日所匯款予訴外人丁
      ○○之各該款項數額竟分別為15,000元、15,000元、8萬
      元、15,000元及15,000元以觀，不僅其匯款日期大皆與應
      繳會款之日期有所扞挌，且其匯款金額亦與應繳之會款數
      額有所差距。故被上訴人抗辯該等匯款並非上訴人所指之
      會款一節，應非無因，上訴人主張該等款項係被上訴人匯
      款欲繳交之會款云云，尚難憑採。
 （4）綜上，上訴人所主張之前揭事證，既無法執以證明被上訴
      人委由其婆婆丁○○從中接洽，而以被上訴人自己名義參
      加系爭合會，換言之，即無法使本院憑信兩造間就系爭合
      會其意思表示已互相一致，契約已然成立，則上訴人本於
      合會法律關係，請求被上訴人償還已代為墊付之會款共
      224, 200元，於法即屬無據。至上訴人雖另聲請訊問證人
      丁○○，旨欲證明兩造間確有成立系爭合會契約情事。然
      證人丁○○因住居所不明，致無法送達通知書，有退回之
      送達證書及信封在卷可考。從而，該名證人自無從傳訊，
      附為敘明。
（二）被上訴人有無表見代理情事？
 （1）上訴人固另主張被上訴人已知悉其婆婆丁○○以其名義參
      加系爭合會，而不為反對之表示，應有表見代理情事，自
      應負授權人責任，故被上訴人負有清償本件會款之責云云
      。惟按，由自己之行為表示以代理權授與他人者，對於第
      三人應負授權人之責任，必須本人有表見之事實，足使第
      三人信該他人有代理權之情形存在，始足當之（最高法院
      60年臺上字第1081號判例參照）；又民法第169條後段所
      謂知他人表示為其代理人而不為反對之表示者，係指知他
      人表示為其代理人而與相對人為法律行為時，原即應為反
      對之表示，使其代理行為無從成立，以保護善意之第三人
      ，竟因其不為反對之意思表示，致第三人誤認代理人確有
      代理權而與之成立法律行為，自應負授權人之責任者而言
      。如於法律行為成立後，知其情事而未為反對之表示，對
      業已成立之法律行為已不生影響，自難令負授權人之責任
      。查本件上訴人並未舉證證明被上訴人有明知丁○○代理
      其與上訴人簽立系爭合會契約之表見事實，且依上訴人所
      述前揭系爭合會締結之過程而觀，顯見上訴人於丁○○向
      其表示被上訴人要參加系爭合會一會時，並未向被上訴人
      查證，自無所謂被上訴人以自己之行為表示以代理權授與
      他人之可言。且縱認上訴人其後曾將會單向被上訴人之住
      居所為送達，而被上訴人並未予以回應或表示反對之意思
      屬實，因其時已在訴外人丁○○向上訴人接洽締結合會契
      約後，自非屬所謂知他人表示為其代理人而不為反對之意
      思表示，故而，自難以被上訴人單純未予回應或表示異議
      ，即遽令其負表見代理授權人之責任。
 （2）綜上，被上訴人既未同意或授權其婆婆丁○○以名義與上
      訴人締結成立系爭合會契約，且被上訴人亦不負表見代理
      之授權人之責任，則上訴人主張被上訴人應負清償本件會
      款之責，自亦屬無稽。
六、綜上所述，上訴人主張兩造間存有系爭合會關係，被上訴人
    自83年10月5日標得會款後，即未再依約按期給付會款，應
    償還上訴人所代為給付之死會會款合計224,200元，既無可
    取，被上訴人所辯，尚可採信。從而，上訴人本於合會法律
    關係，請求上訴人給付224,200元，及自85年5月8日起至清
    償日止，按週年利率百分之5計算之利息，為無理由，不應
    准許。其假執行之聲請，亦失所附麗，應併予駁回。原審為
    上訴人敗訴之判決，及駁回其假執行之聲請，並無不合，上
    訴意旨指摘原判決不當，求予廢棄改判，為無理由，應駁回
    其上訴
七、本件事證已臻明確，兩造其餘攻擊防禦方法及舉證，核與判
    決結果不生影響，爰不逐一論述，併此敘明。
八、據上論結，本件上訴為無理由，依民事訴訟法第436條之1第
    3項、第449條第1項、第78條，判決如主文。
中    華    民    國    97    年    12    月    26    日
                  民事第二庭    審判長法官  許秀芬
                                法      官  周靜秀
                                法      官  吳美蒼
正本係照原本作成。
不得上訴。
中    華    民    國    97    年    12    月    26    日
                                書記官


司法院資訊處製作；財團法人民間司法改革基金會備份。
